臺灣嘉義地方法院民事判決　九十二年度簡上字第六八號
　　上　訴　人　誠泰商業銀行股份有限公司
　　即反訴原告
　　法定代理人　丙○○
　　訴訟代理人　乙○○
　　　　　　　　洪書香
　　　　　　　　陳建成律師
　　被上訴人　　丁○○　　　住.
　　即反訴被告
　　　　　　　　　　　　　　送.
右當事人間請求確認本票債權不存在事件，上訴人對於民國九十二年六月二十六日本
院嘉義簡易庭九十一年度嘉簡字第八一三號第一審判決提起上訴，於九十三年十一月
十日經言詞辯論終結，本院判決如左：
    主      文
上訴及反訴原告之訴駁回。
第二審及反訴訴訟費用由上訴人即反訴原告負擔。
    事實及理由
壹、程序方面：按當事人簡易訴訟程序之上訴程序，為訴之變更、追加或提起反訴，
    致應適用通常訴訟程序者，不得為之，民事訴訟法第四百三十六條之一第二項定
    有明文。上訴人於民國九十二年十月二日提起反訴，以被上訴人於原審提起消極
    確認之訴，主張兩造間就系爭本票債權債務關係不存在，反訴原告則就系爭本票
    對被上訴人主張有票據債權及消費借貸關係，而屬請求權競合情形，提起積極給
    付之反訴；又請求權競合實得為請求給付之一個法律上地位或受領給付權基礎之
    法律觀點相競合，其訴訟標的只屬一個，據此本訴及反訴之訴訟標的應屬同一等
    語，而依票據及消費借貸之法律關係，請求反訴被告即被上訴人應給付反訴原告
    新臺幣（下同）二百六十一萬一千五百九十九元，及自九十年十月二十五日起至
    清償日止，按年息百分之十一計算之利息，及自九十年十一月二十六日起，逾期
    在六個月以內者，按年息百分之十二點一，逾期超過六個月部分，按年息百分之
    十三點二計算之違約金。惟上訴人反訴訴訟標的係基於票據及消費借貸之法律關
    係請求，就消費借貸之法律關係之請求，其金額已逾五十萬元，又非屬民事訴訟
    法第四百二十七條第二項所定之訴訟，致應適用通常訴訟程序，依前述說明，上
    訴人提起反訴，並不合法，不予准許。
貳、被上訴人起訴主張：上訴人持有被上訴人及訴外人陳煥升、戊○○○共同簽發如
    附表所示之本票一紙，向本院聲請裁定准予強制執行，惟該本票上之簽名及印文
    皆非被上訴人所為。被告所持有之顧客基本資料表、存戶印鑑卡、約定書上「丁○○」印文係由原告所持有之「丁○○」印章所蓋，如附表所示之本票上之印文
    則非該印章所蓋等情，爰依非訟事件法第一百零一條第一項規定提起本訴，訴請
    確認上訴人所持有如附表所示之本票一張，票據權利不存在。
參、上訴人則以：訴外人陳煥升於八十八年間邀同原告及訴外人戊○○○，向嘉義市
    第二信用合作社（下稱嘉義二信）借款三百萬元，並由原告及陳煥升、戊○○○
    共同簽發如附表所示之本票，該本票確係原告親自簽名蓋章，且本票上之印文與
    原告在嘉義二信所立之顧客基本資料表、存戶印鑑卡、約定書上之印文相同，應
    係真正。又被告業於九十年八月一日經財政部以台財融（三）第九○三○五七七
    一號函核准受讓嘉義二信全部營業，並概括承受其資產及負債，前揭本票債權即
    在上開受讓範圍內等語。並聲明：（一）原判決廢棄。（二）右廢棄部分，被上
    訴人在第一審之訴駁回。
肆、本院之判斷：
一、按票據債務人應依票據文義負責者，以該債務人在票據上簽名或蓋章為前提，而
    本票是否為發票人所作成，應由執票人負證明之責，最高法院六十五年臺上字第
    二○三○號判例、五十年臺上字第一六五九號判例意旨可參，故發票人主張本票
    係偽造，依非訟事件法第一百零一條規定，對執票人提起確認本票係偽造或本票
    債權不存在之訴者，應由執票人就本票為真正之事實，先負舉證責任。本件兩造
    爭點首在於系爭本票之印文是否真正，揆諸前揭說明，上訴人應就其主張系爭本
    票為真正之事實負舉證責任。查被上訴人於原審提出之「丁○○」印章為證，上
    訴人提出之嘉義二信顧客基本資料表、存戶印鑑卡、約定書，經原審囑託內政部
    警政署刑事警察局及法務部調查局鑑定系爭本票印章及印文真正之結果，內政部
    警政署刑事警察局覆稱：系爭本票上「丁○○」印文與嘉義二信顧客基本資料表
    、存戶印鑑卡上之印文並不相符，簽名字跡則無法判定。另法務部調查局則回覆
    稱：系爭本票上簽名字跡與嘉義二信顧客基本資料表、存戶印鑑卡、約定書上簽
    名字跡筆畫特徵不同，至印文部分則因印色淤積、不勻，紋線有擴張粗化之虞，
    致無法辨識其紋線細部特徵，無法與嘉義二信顧客基本資料表、存戶印鑑卡、約
    定書比對異同等語，此有內政部警政署刑事警察局九十二年一月三日刑鑑字第○
    九一○三四○二一三號鑑驗通知書及法務部調查局九十二年三月十二日調科貳字
    第○九二○○○六二一三○號鑑定通知書附卷可稽，前揭鑑定結果雖略有出入，
    然均不能證明系爭本票上「丁○○」印文及簽名為被上訴人所有。至上訴人以：
    系爭本票上簽名及印文，刑事警察局及法務部調查局之鑑定結果，並未排除二者
    相符之可能性云云。惟依前開說明，上訴人仍就「系爭本票上之簽名係被上訴人
    所簽，及其上印文為被上訴人之印章所蓋」之事實，負舉證責任，並非不排除可
    能性，即認定系爭本票上印章是被上訴人所蓋。
二、上訴人主張：被上訴人對約定書已於九十一年十二月九日審理中自認親自簽名，
    而依該約定書第二十條規定：「各種票據借據及其他證書等之印鑑，貴社（即嘉
    義市第二信用合作社）認為與立約留存之印鑑相符而成立交易時，即使因盜用印
    章或其他任何情形而發生損失，立約人自願負一切責任」，則兩造同意以被上訴
    人於約定書蓋用之印鑑，作為被上訴人與上訴人授信往來所簽發（立）票據、借
    據或其他證書簽章核對之依據，則系爭本票上究否為被上訴人親自簽名即無審酌
    必要，固屬可採。惟依上開約定書第二十條規定，仍應先判斷本票上之印文與立
    約留存之印鑑是否相符。
三、上訴人於本院審理時，以證人即上訴人嘉義分行服務組長己○○為證。惟據己○○證稱：該本票上印文係被上訴人於八十八年八月二日至公司櫃檯上對保所蓋的
    等語。惟查上開對保時間係己○○看資料後所為之證言，且己○○證稱：如沒有
    看資料，則無法記得之事實等語（詳本審卷第一六五頁）。而己○○係上訴人之
    職員，且負責本件放款、核貸業務，故其證詞極可能偏頗不實。況其自六十八年
    即進入嘉義市第二信用合作社（後於九十年八月一日為上訴人概括承受），且八
    十五年至八十八年均負責收息、放款、核貸等業務共五年（詳本審卷第一六四頁
    ），則其辦理收息、放款、核貸之客戶數目應不少，是否能確切記憶本件對保情
    形，尚非無疑。
四、再上訴人以證人即戊○○○證稱：八十九年時經濟狀況開始惡化，故被上訴人在
    八十八年間，仍會為戊○○○或陳煥升作保，推論被上訴人在戊○○○經濟狀況
    未惡化時，會為戊○○○或戊○○○之子陳煥升作保。惟查證人戊○○○證稱：
    系爭本票上之印章及其兒子的印章均為真的，被上訴人的印章則不知是否為真等
    語（詳本審卷第一六二頁）。而本件上訴人就系爭本票上之簽名或蓋章為真正應
    負舉證責任，即便戊○○○於系爭本票之發票日八十八年十一月二十三日經濟狀
    況尚未惡化，但戊○○○之證言並未能認定系爭本票上之簽章為被上訴人所蓋，
    故仍難為有利於上訴人之證據。
伍、綜上所述，上訴人未能證明系爭本票上被上訴人之印文為真正，或該本票確由被
    上訴人所簽發，從而，被上訴人主張系爭本票非其所簽發，請求確認上訴人就系
    爭本票之票據權利不存在，自屬有據，應予准許。原審為上訴人敗訴之判決，洵
    無不合。上訴意旨猶執陳詞，指摘原判決不當，求予廢棄改判，為無理由，應予
    駁回。
陸、本件判決之基礎已臻明確，兩造其餘攻擊防禦方法及舉證，核與判決無影響，爰
    不另一一論述，併此敘明。
柒、據上論結，本件上訴人之上訴及反訴均無理由，依民事訴訟法第四百三十六條之
    一第三項、第四百四十九條第一項、第四百六十三條、第七十八條，判決如主文
    。
中　　　華　　　民　　　國　　九十三　　年　　 十一 　　月　　二十四　　日
~B臺灣嘉義地方法院民事第二庭
~B　　審判長　法　官　甘　大　空
~B　　　　　　法　官　蕭　道　隆
~B　      　  法  官　張　育　彰
右為正本係照原本作成。
本判決不得上訴。
中　　　華　　　民　　　國　　九十三　　年　　 十一 　　月　　二十四　　日
~B　　　　　　書記官　馮　澤　文
~F0
~T40
附表
┌────┬───────┬───────────┬──────────┐
│發票人  │金額（新臺幣）│發票日                │到期日              │
├────┼───────┼───────────┼──────────┤
│丁○○  │三百萬元      │八十八年十一月二十三日│八十九年三月二十四日│
│陳煥升  │              │                      │                    │
│戊○○○│              │                      │                    │
└────┴───────┴───────────┴──────────┘
